【裁判字號】    92,上訴,181
【裁判日期】    920409
【裁判案由】    偽造文書等
【裁判全文】
臺灣高等法院臺中分院刑事判決                    九十二年度上訴字第一八一號
    上  訴  人  臺灣台中地方法院檢察署檢察官
    被      告  癸○○
    指定辯護人  本院公設辯護人  甲○○
右上訴人因被告偽造文書等案件，不服臺灣臺中地方法院九十年度訴字第二九八０號
中華民國九十一年十二月十日第一審判決（起訴案號：臺灣臺中地方法院檢察署九十
年度偵字第二０二八八號），提起上訴，本院判決如左：
    主    文
原判決撤銷。
癸○○共同行使偽造公文書，足以生損害於公眾及他人，累犯，處有期徒刑壹年貳月
。扣案偽造之二Ｌ－０八七九號車牌貳面、偽造之二Ｌ－０八七九號號行車執照內之
「台灣省公路局行車執照印章」、「交通部行車執照印章」印文各壹枚、汽車新領牌
照登記書內之「陳雪香」、「台灣省政府交通部委託中華汽車工業股份有限公司辦理
本廠新出廠小型汽車申請牌照前檢驗用章」、檢驗員「彭獻燈」、「新竹監理所汽機
車牌照登記發照章」印文各壹枚、中華汽車工業股份有限公司電子計算機開立專用汽
車出廠與貨物稅完稅照證內之「中華汽車工業股份有限公司貨物稅專用章」、負責人
「吳舜文」、經辦人「黃鳳美」印文各壹枚、偽造之陳雪香身分證內之「內政部印」
印文壹枚，均沒收。
    事    實
一、癸○○於民國（下同）八十五年間，曾因非法吸用化學合成麻醉藥品罪、未經許
    可無故持有刀械罪，經台灣板橋地方法院分別判處有期徒刑五月、二月，應執行
    有期徒刑六月確定，並於八十七年二月四日執行完畢。詎癸○○猶不知悔改，復
    與辛○○基於共同意圖為自己不法所有之概括犯意聯絡：(1)、於九十年一月五日
    上午七時許，持辛○○所交付之鑰匙，至台北縣中和市○○路二九六巷，竊取庚○○所有停在該處車牌七Ｂ－六六五九號之自小客車，得手後，依照辛○○指示
    將該車開到桃園縣大溪鎮○○路一號對面之空地停放，再由辛○○將得該竊得之
    自小客車車牌拆下，換掛偽造之二Ｌ－０八七九號車牌，及偽造車主為陳雪香、
    車牌為二Ｌ－０八七九號之行車執照（內有偽造之「台灣省公路局行車執照印章
    」、「交通部行車執照印章」印文各一枚）、汽車新領牌照登記書（內有偽造之
    「陳雪香」、「台灣省政府交通部委託中華汽車工業股份有限公司辦理本廠新出
    廠小型汽車申請牌照前檢驗用章」、檢驗員「彭獻燈」、「新竹監理所汽機車牌
    照登記發照章」印文各一枚）、中華汽車工業股份有限公司（下稱中華汽車公司
    ）電子計算機開立專用汽車出廠與貨物稅完稅照證（內有偽造之「中華汽車工業
    股份有限公司貨物稅專用章」、負責人「吳舜文」、經辦人「黃鳳美」印文各一
    枚）、陳雪香身分證（內有偽造之「內政部印」印文一枚，並黏貼己○○之照片
    ）各一份。辛○○偽造完成後，即與癸○○、己○○、壬○○基於行使前揭偽造
    車牌、證照及詐欺之犯意聯絡（辛○○、壬○○、己○○分別經檢察官另案起訴
    及移送台灣高等法院併案辦理），於九十年一月十二日十五時許，辛○○與壬○○一起到前揭停車之空地，由壬○○將該些偽造之證照交給己○○，將車鑰匙交
    給癸○○，再由癸○○駕駛前揭竊得之汽車載己○○至桃園縣平鎮市○○路○段
    二六八號之信安當舖，由己○○向該當鋪人員騙稱其為「陳雪香」為該贓車之車
    主欲典當該贓車，並同時出示該贓車及前揭偽造之證照，以為行使，嗣因信安當
    舖願收當之價錢低於辛○○及壬○○所交代欲當之數額，經癸○○以電話通知壬○○，壬○○指示不要當而未成交，渠等詐當之行為始未得逞，足生損害於陳雪
    香、中華汽車公司、信安當舖，及戶政機關對於戶政管理之正確性、公路監理機
    關於汽車管理之正確性。(2)、癸○○與辛○○復於九十年一月三日上午六時許，
    在台北縣三重市○○街四五巷八號前，共同竊取丙○○所有車牌三Ｇ－九八二八
    號自小客車，得手後據為己用，嗣於九十一年一月十三日十四時三十分許，癸○○依壬○○之交代，駕駛該部竊得之汽車，載己○○至前揭停車之空地，準備再
    實施典當前揭未當成之贓車時，為警當場查獲，並扣得前揭偽造之車牌、證照及
    二部贓車。
二、案經台中縣警察局烏日分局報請臺灣臺中地方法院檢察署檢察官偵查起訴。
    理    由
一、訊據被告坦承依辛○○之指示到台北縣中和市、三重市開回車牌七Ｂ－六六五九
    號及三Ｇ－九八二八號自小客車，並駕駛懸掛二Ｌ－０八七九號號車牌之前揭七
    Ｂ－六六五九號贓車，載己○○至信安當舖典當之事實，惟否認知道該欲典當之
    車子為贓車及己○○所持有出示予當鋪人員之證照資料係偽造之證件，辯稱：伊
    只是受僱於辛○○，聽辛○○或壬○○之指示，負責開車之工作云云。經查：(一)
    、車牌七Ｂ－六六五九號號自小客車係庚○○所有，於九十年一月五日上午七時
    許，在台北縣中和市○○路二九六巷失竊乙節，業據車主庚○○於警訊陳述綦詳
    （見偵字第一七七六號偵查卷第二十七頁），並有報案證明單、贓物領據各一紙
    附卷可稽（見同上偵查卷第二十八、二十九頁）。參以被告於警訊供稱：「該七
    Ｂ－六六五九號車，是馬仔（即辛○○）於本月五日拿鑰匙給我，至台北縣中和
    市○○路二九六巷竊走，我前後共竊得車牌七Ｂ－六六五九號號及三Ｇ－九八二
    八號號兩部車．．．扣案之該批偽造之證照不是我偽造的，但我知道是偽造的，
    是準備要當七Ｂ－六六五九號號車子用的」等語（見偵字第一七七六號偵查卷第
    十三頁反面、第十四頁），該車既係被告依辛○○之指示竊回，豈有不知辛○○
    對該車無合法來源，且贓車由己○○以車主之身分去典當，並換掛偽造之二Ｌ－
    ０八七九號號車牌，被告豈會不知該些證照及車牌為偽造者，其在警訊中之自白
    堪認與事實相符可以採信，嗣後在原審及本院所辯僅係卸責之詞，不足採信。此
    外，本件復經信安當舖負責人乙○○於原審陳述典當車子之過程，及共犯壬○○
    、己○○分別於警訊、偵查及原審供述交付證照、典當車子之經過在卷（以上見
    同上偵查卷第七頁反面至第八頁、第二十一至二十三頁、第五十二至五十四頁；
    原審卷第十四頁、第一六一至一六二頁、第二一四至二一五頁），核與被告所供
    情節相合符，此有各該筆錄在卷可考，並有扣案偽造之二Ｌ－０八七九號車牌二
    面、汽車行車執照、汽車新領牌照登記書、中華汽車工業股份有限公司電子計算
    機開立專用汽車出廠與貨物稅完稅照證各一份、陳雪香身分證一枚等影本在卷足
    憑（見原審卷第二０四至二０八頁）。(二)、車牌三Ｇ－九八二八號小客車，係丙○○所有，於九十年一月三日上午六時許，在台北縣三重市○○街四五巷八號前
    失竊乙節，業據被丙○○於警訊陳述綦詳（見偵字第一七七六號偵查卷第三十一
    頁），並有贓物領據一紙附卷可稽（見同上偵查卷第三十二頁），被告於警訊及
    原審均自白該車為其所竊（見偵字第一七七六號偵查卷第十頁反面；原審卷第一
    八一頁），核與事實相符，其白白自堪採信。(三)、本件事證明確，被告所否認與
    辯解，無非卸責飾詞，核無可採，其犯行堪予認定，應依法論科。
二、按身分證係戶政機關所發給用以證明身分，汽車車牌、行車執照均係公路監理機
    關所發給之行車許可憑證，以上均屬刑法第二百十二條之特種文書；又汽車新領
    牌照登記書係公路監理機關審查汽車所有人新領牌照登記合格後所發給之文書，
    應屬刑法第二百十一條之公文書；汽車出廠與貨物稅完稅照證係表示業經繳納貨
    物稅之證明，依貨物稅條例第二十一條規定，其性質原應屬公文書（參最高法院
    八十三年度台上字第六七一六號判決），惟本件扣案之貨物稅完稅照證，僅蓋有
    廠商及負責人、經辦人之印章，並無任何稽徵機關或海關證明已完稅之簽章或註
    記，可見該照證僅至廠商之填載階段，尚未送請稽徵機關或海關批驗及繳稅，僅
    屬刑法第二百十條之私文書，尚非能視為公文書。被告依辛○○、壬○○之指示
    ，駕駛前揭掛著偽造車牌之贓車載己○○持前揭偽造之證照至信安當舖當車，並
    出示該些偽造車牌及證照之行為，足以使戶政機關、公路監理機關，對身分證件
    、汽車牌照、行車執照、新領牌照登記書之管理生有不正確之損害，使信安當舖
    生有若典當成交將來流當時無法依法處理及被追回贓物之損害，使中華汽車工業
    股份有限公司及陳雪香生有可能被不知情之受害者追訴之損害。故核被告所為，
    係犯刑法第二百十六條、第二百十二條之行使偽造特種文書罪、同法第二百十八
    條第一項之偽造公印文罪（偽造之國民身分證上偽造「內政部印」部分）、同法
    第二百十六條、第二百十一條之行使偽造公文書罪、同法第二百十六條、第二百
    十條之行使偽造私文書罪、第三百三十九條第三項、第一項之詐欺取財未遂罪，
    及同法第三百二十條第一項之竊盜罪。被告與辛○○、壬○○、己○○有犯意聯
    絡及行為分擔，均為共同正犯。被告著手於詐欺行為之實施，未生被害人交付財
    物之結果，未遂其目的，為詐欺未遂犯。其分別偽造公、私文書及特種文書，再
    持以行使，偽造之低度行為為行使之高度行為所吸收，僅論以行使偽造公、私文
    書罪及行使偽造特種文書罪；又被告一行為觸犯上揭偽造公印文罪、行使偽造公
    、私文書罪及行使偽造特種文書罪，為想像競合犯，應從一重之行使偽造公文書
    罪處斷。又被告與共犯辛○○竊得汽車後，再偽造車籍資料、車主分文件，持以
    典當詐財之行為，可見其竊車、行使偽造文書之目的在於詐財，因此竊盜行為與
    行使偽造文書罪，及詐欺未遂罪之間，有方法結果牽連犯關係；又被告竊取前揭
    二部汽車行為，時間接近，手段相似，係基於概括之犯意反覆而為，且觸犯構成
    要件相同之罪名，為連續犯，應依刑法第五十六條論以一竊盜，分別為裁判上一
    罪，是以被告所犯連續竊盜罪，雖未經檢察官起訴，但與已起訴之犯罪事實，有
    裁判上一罪關係，為起訴效力所及，本院自得併予審究。被告所犯連續竊盜罪、
    行使偽造公文書罪及詐欺未遂罪間，有方法結果牽連犯關係，應從一重之行使偽
    造公文書罪處斷。查被告於八十五年間，曾因非法吸用化學合成麻醉藥品罪、未
    經許可無故持有刀械罪，經台灣板橋地方法院分別判處有期徒刑五月、二月，應
    執行有期徒刑六月確定，並於八十七年二月四日執行完畢，此有台灣高等法院及
    本院被告全國前案紀錄表在卷可按，其受有期徒刑之執行完畢後，五年以內再犯
    本件有期徒刑以上之罪，為累犯，依刑法第四十七條規定，應加重其刑。
三、原審以被告上揭犯罪事實罪證明確，依法論罪科刑，固非無見，惟查：被告與共
    犯辛○○竊得汽車後，再偽造車籍資料、車主分文件，持以典當詐財之行為，可
    見其竊車、行使偽造文書之目的在於詐財，因此竊盜行為與行使偽造文書罪，及
    詐欺未遂罪之間，有方法結果牽連犯關係；又被告竊取前揭二部汽車行為，時間
    接近，手段相似，係基於概括之犯意反覆而為，且觸犯構成要件相同之罪名，為
    連續犯，應依刑法第五十六條論以一竊盜罪，分別為裁判上一罪，原判決未就被
    告所犯連續竊盜罪併予論科，尚有未洽。檢察官部分上訴意旨亦指摘及此，為有
    理由，至於檢察官上訴意旨則指摘原判決未就如附表二編號一至十七號之起訴事
    實，科處被告刑責亦有不當部分，因此部分缺乏足以認定被告犯罪事實之積極證
    據，該部分上訴為無理由（詳如后述），惟原判決既有上述可議之處，自屬無可
    維持，應由本院撤銷改判。爰審酌被告素行不良、犯後飾詞卸責尚無悔意，惟該
    贓車幸未當成且經被害人領回所生危害非鉅等一切情狀，量處如主文第二項所示
    之刑。扣案偽造之行車執照內之「台灣省公路局行車執照印章」、「交通部行車
    執照印章」印文各一枚、汽車新領牌照登記書內之「陳雪香」、「台灣省政府交
    通部委託中華汽車工業股份有限公司辦理本廠新出廠小型汽車申請牌照前檢驗用
    章」、檢驗員「彭獻燈」、「新竹監理所汽機車牌照登記發照章」印文各一枚、
    中華汽車工業股份有限公司電子計算機開立專用汽車出廠與貨物稅完稅照證內之
    「中華汽車工業股份有限公司貨物稅專用章」、負責人「吳舜文」、經辦人「黃
    鳳美」印文各一枚、陳雪香身分證內之「內政部印」印文一枚，依刑法第二百十
    九條之規定，應併予宣告沒收，偽造之二Ｌ－０八七九號號車牌兩面係共犯辛○○所偽造而擁有，此經辛○○於警訊供明，依刑法第三十八條第一項第二款之規
    定，併為沒收之宣告。
四、另本件公訴人認被告除與辛○○、壬○○、己○○共犯外，與詹富添、江鳳玉、
    杜建平、葉億中、林得惠、林田川、綽號「仙仔」之人亦有犯意聯絡及行為分擔
    ，且所涉之犯嫌如附表二編號一至十七號所載之犯行，因認被告此部分涉犯刑法
    第二百零一條第一項意圖供行使而偽造有價證券、同法第二百十六條、第二百十
    一條行使偽造公文書、第二百十六條、第二百十條行使偽造私文書、第二百十六
    條、第二百十二條行使偽造特種文書及同法第二百十八條第一項偽造公印文等罪
    嫌云云。惟按犯罪事實，應依證據認定之，無證據不得推定其犯罪事實，刑事訴
    訟法第一百五十四條定有明文；又事實之認定，應憑證據，如未能發現相當證據
    ，或證據不足以證明，自不能以推測或擬制之方法，以為裁判基礎，最高法院四
    十年台上字第八六號判例參照。訊之被告否認有附表二所載編號一至十七等犯行
，辯稱：伊只是受僱於辛○○擔任司機之工作，伊除依辛○○之指示牽回前揭二
    部汽車，及於附表二編號十八號開車載己○○前往信安當舖部分之行為外，伊不
    知辛○○如何取得附表一之其他車子，如何偽造證照，叫何人去典當，又伊只見
    過詹富添、江鳳玉一面，己○○係典當車子該日第一次見面，林得惠是被警查獲
    當日伊依壬○○指示將之載到停車之空地，其他人伊則不認識等語。
五、經查：(一)、附表二中除編號八號及編號十八號有載及被告曾駕駛贓車載己○○到
    當舖典當外，其餘十六件均未載及被告有何參與之行為，而編號十八號部分，即
    為前揭論罪科刑之事實；另編號八號部分，遍查全卷證據資料，並無被告曾經自
    白載己○○到中文當舖當車，或其他共犯曾供述被告亦參與共同為之，又己○○
    於九十年一月十三日被警查獲後，翌日在檢察官偵訊中稱：「我九十年一月十二
    日才認識癸○○，與他見過二次面，十二日那天就是他載我去當車」（見偵字第
    一七七六號偵查卷第五十三頁），其於九十一年十月二十二日於原審亦供稱：「
    一月十二日那天是癸○○載我去當車，被查獲那天是壬○○說昨天沒有當成，叫
    我等他電話，後來壬○○打電話說癸○○會來載我，癸○○只有載我這兩次，八
    十九年十一月三日（即編號八號部分），癸○○沒有載我去中文當舖當車」等語
    （見原審卷第一六一至一六二頁），參以中文當舖之負責人戊○○於九十年一月
    十六日在警訊供稱：「歹徒於八十九年十一月三日持偽造車主徐瑞琴身分證及車
    牌Ｚ七－０八０二號之車籍資料來當新台幣（下同）五十三萬元（即附表二編號
    八號之事實），八十九年十一月六日持偽造曾添富身分證及車牌ＢＺ－六九八九
    號之車籍資料來當九十五萬元（即附表二編號十一號之事實）」等語，並指認詹
    富添及葉億中之口卡，認其等即係一同前來當舖之人（見偵字第四０四四號偵查
    卷第二八四至二八五頁），足徵被告並未駕駛汽車載己○○為附表二編號八號之
    典當行為。(二)、本件共犯辛○○於九十年二月一日遭警查獲後在警訊中供稱：「
    我共叫綽號阿萬之男子偽造十輛車子之車牌，典當車子之資料也是由阿萬提供，
    阿萬叫我先去找人頭來偽造證件，我就找詹富添、江鳳玉、葉億中、己○○、杜
    建平收取照片，再將相片交給阿萬偽造」等語（見偵字第四○四四號偵查卷第一
    一三頁背面筆錄），顯見被告並未當人頭參與偽造證照之行為；又詹富添於警訊
    供稱：「我與太太江鳳玉於八十九年十二月初，因需要購買車子，因欠現金看報
    紙刊登付頭期款一萬元即可購買車子，我們前往由馬仔接洽，他問我們要不要賺
    外快，可以用我們相片偽造他朋友身分證當車．．．經警方提供辛○○相片指認
    ，他就是馬仔」等語（見偵字第四○四四號偵查卷第一二六、一三一頁反面），
    己○○於警訊供稱：「八十九年八月間由詹富添介紹我認識馬仔，馬仔向我拿十
    張相片去偽造證件」等語（見偵字第一七七六號偵查卷第二二頁反面），葉億中
    於警訊供稱：「是綽號馬仔之男子向我和太太己○○各拿了十張照片，由他偽造
    好證件後，再叫我出面去典當」（見偵字第四○四四號偵查卷第一八二頁反面）
    ，林得惠於原審供稱：「我本來在做保全工作，九十年一月十二日認識壬○○，
    他請我開車，翌日他叫癸○○載我去該停車之空地，說我負責開車，會有一個女
    人帶我去某處，其他事情該女人會處理，我到該空地後就被查獲」等語（見原審
    卷第一四二頁），杜建平於警訊供稱：「我與詹富添夫妻及小孩住一起，我因十
    二指腸開刀會痛，壬○○有拿一些安非他命給我吸，但我沒有參與他們的竊車集
    團」（見偵字第一七七五號偵查卷第三十九頁），依上述人等所供述節，可見本
    件竊車及當車集團之主要人物為辛○○及壬○○，其等二人尋找多人來執行各部
    分之行為，被告雖係負責開車，為該集團之一份子，然其未必事事知悉及參與，
    若無積極之證據，當非能遽令其負責該集團所實施之全部行為，而附表二編號一
    至十七號部分，並未有任何證據可以證明被告有何意思聯絡及行為分擔，故未能
    以擬制或推測之方法率認其有公訴人所指控之罪責。(三)、綜上所述，被告此部分
    辯解堪予採信，此外，本院復查無其他確切證據足以證明被告有此部分意圖供行
    使而偽造有價證券、行使偽造公文書、行使偽造私文書、行使偽造特種文書及偽
    造公印文等犯行，是被告此部分犯行係屬不能證明，因公訴人認此部分若成立犯
    罪，則與前揭論罪科刑之事實有連續犯或牽連犯之裁判上一罪關係，故不另為無
    罪之諭知。
據上論斷，應依刑事訴訟法第三百六十九條第一項前段、第三百六十四條、第二百九
十九條第一項前段，刑法第二十八條、第五十六條、第二百十條、第二百十一條、第
二百十二條、第二百十六條、第二百十八條第一項、第三百二十條第一項、第三百三
十九條第三項、第一項、第五十五條、第四十七條、第二百十九條、第三十八條第一
項第二款，罰金罰鍰提高標準條例第一條前段，判決如主文。
本案經檢察官丁○○到庭執行職務。
中      華      民      國      九十二   年       四      月     九     日
                                    臺灣高等法院臺中分院刑事第七庭
                                          審判長法  官  林  榮  龍
                                                法  官  黃  日  隆
                                                法  官  江  錫  麟
右正本證明與原本無異。
如不服本判決應於收受送達後十日內向本院提出上訴書狀，其未敘述上訴之理由者並
得於提起上訴後十日內向本院補提理由書（均須按他造當事人之人數附繕本）。
                                                書記官  陳  振  海
中      華      民      國      九十二   年       四      月     十     日
附錄論罪科刑法條：
刑法第二百十條：
偽造、變造私文書，足以生損害於公眾或他人者，處五年以下有期徒刑。
刑法第二百十一條：
偽造、變造公文書，足以生損害於公眾或他人者，處一年以上七年以下有
期徒刑。
刑法第二百十二條：
偽造、變造護照、旅券、免許證、特許證及關於品行、能力服務或其他相
類之證書、介紹書，足以生損害於公眾或他人者，處一年以下有期徒刑、
拘役或三百元以下罰金。
刑法第二百十六條：
行使第二百十條至第二百十五條之文書者，依偽造、變造文書或登載不實
事項或使登載不實事項之規定處斷。
刑法第三百二十條：
意圖為自己或第三人不法之所有，而竊取他人之動產者，為竊盜罪，處五年以下有期
徒刑、拘役或五百元以下罰金。
意圖為自己或第三人不法利益，而竊佔他人之不動產者，依前項之規定處斷。
前二項之未遂犯罰之。
刑法第二百十八條：
偽造公印或公印文者，處五年以下有期徒刑。
盜用公印或公印文，足以生損害於公眾或他人者，亦同。
刑法第三百三十九條：
意圖為自己或第三人不法之所有，以詐術使人將本人或第三人之物交付者
，處五年以下有期徒刑、拘役或科或併科一千元以下罰金。
以前項方法得財產上不法之利益或使第三人得之者，亦同。
前二項之未遂犯罰之。                                                    Ｉ


司法院資訊處製作；財團法人民間司法改革基金會備份。
